ACORDAO-COMPLETO-2442290

ACÓRDÃO 13934/2020 ATA 43/2020 - PRIMEIRA CÂMARA

VISTOS, relatados e discutidos estes autos de embargos de declaração opostos ao Acórdão 10824/2020-TCU-Primeira Câmara, alusivo à aposentadoria do sr. José Carlos Salles,
ACORDAM os Ministros do Tribunal de Contas da União, reunidos em sessão da Primeira Câmara, com fulcro nos arts. 32 e 34 da Lei 8.443/1992, e diante das razões expostas pelo Relator, em:
9.1. conhecer dos embargos de declaração apresentados pelo sr. José Carlos Salles para, no mérito, rejeitá-los;
9.2. dar ciência desta deliberação ao embargante e ao Tribunal Regional do Trabalho da 9ª Região.

Embargos de declaração opostos em face de deliberação mediante a qual foi negado registro a aposentadoria deferida pelo Tribunal Regional do Trabalho da 9ª Região.

Primeira Câmara

3. Interessados/Responsáveis/Recorrentes:
3.1. Interessado: José Carlos Salles (XXX.973.149-XX).
3.2. Recorrente: José Carlos Salles (XXX.973.149-XX).

13.1. Ministros presentes: Walton Alencar Rodrigues (Presidente), Benjamin Zymler (Relator), Bruno Dantas e Vital do Rêgo.
13.2. Ministros-Substitutos presentes: Augusto Sherman Cavalcanti e Weder de Oliveira.

BENJAMIN ZYMLER

Ministro Benjamin Zymler.

Na sessão ordinária de 29/9/2020, este Colegiado, pelo Acórdão 10.824/2020, negou provimento a pedido de reexame interposto pelo sr. José Carlos Salles contra o Acórdão 1757/2020-TCU-Primeira Câmara, por meio do qual foi negado registro à aposentadoria do interessado.
2.	A recusa se deveu à inclusão nos proventos da vantagem conhecida como "opção", em contrariedade à disciplina estabelecida pela Emenda Constitucional 20/1998.
3.	Desta feita, em embargos de declaração, o inativo acusa a ocorrência de "omissão [e obscuridade] na r. decisão, especificamente no tocante a fundamentação empregada ao repelir o argumento do Embargante quanto a ausência de modulação com a alteração de entendimento no Acórdão 1599/2019-TCU-Plenário - TCU". Nesse sentido, afirma que suas alusões à Lei 13.655/2018 (LINDB) , ao Decreto-Lei 200/1967, à instrução da Secretaria de Fiscalização de Pessoal (Sefip) no processo em foi prolatado o Acórdão 1599/2019-TCU-Plenário e à modulação aplicada pelo TCU no Acórdão 2988/2018-TCU-Plenário, em favor dos servidores desta Corte, não foram enfrentadas no voto condutor da deliberação embargada.
4.	Assim, requer "seja provido o presente recurso sendo sanada a obscuridade e omissão apontada naquele v. Acórdão, quanto aos pontos requeridos, para fins do pleno aperfeiçoamento do julgado ora embargado".
	É o relatório.

Luiz Fernando Zornig Filho (27.936/OAB-PR) e outros, representando José Carlos Salles.

Não atuou.

EMBARGOS DE DECLARAÇÃO EM PROCESSO DE APOSENTADORIA. NEGATIVA DE REGISTRO DO ATO CONCESSÓRIO EM FACE DA INCLUSÃO, NOS PROVENTOS, DA VANTAGEM DA "OPÇÃO" EM DESACORDO COM A DISCIPLINA ESTABELECIDA PELA EMENDA CONSTITUCIONAL 20/1998. PEDIDO DE REEXAME. NÃO PROVIMENTO. ARGUIÇÃO DE OMISSÃO E OBSCURIDADE. CONHECIMENTO. REJEIÇÃO.

APOSENTADORIA (APOS)

não atuaram.

Cuidam os autos da aposentadoria concedida ao sr. José Carlos Salles pelo Tribunal Regional do Trabalho da 9ª Região (TRT-9) .
2.	Originalmente, ao ter presente o feito, este Colegiado prolatou o Acórdão 1.757/2020, recusando o registro do ato em face da inclusão nos proventos da vantagem conhecida como "opção", em contrariedade à disciplina estabelecida pela Emenda Constitucional 20/1998.
3.	Inconformado, o interessado interpôs pedido de reexame, o qual foi conhecido, mas teve provimento negado (Acórdão 10824/2020-TCU-Primeira Câmara) .
4.	Nesta oportunidade, em embargos de declaração, o sr. José Carlos Salles alega que o voto condutor do último decisum encerraria omissão e obscuridade, pois teria deixado de enfrentar os argumentos recursais "quanto à ausência de modulação com a alteração de entendimento no Acórdão 1599/2019-TCU-Plenário-TCU". Mais especificamente, o interessado aponta como não consideradas na motivação da deliberação embargada as disposições da Lei 13.655/2018 e do Decreto-Lei 200/1967, a modulação defendida pela Secretaria de Fiscalização de Pessoal no processo em que foi prolatado o Acórdão 1599/2019-TCU-Plenário e a modulação mesma admitida pelo TCU no Acórdão 2988/2018-TCU-Plenário, ao cuidar de caso semelhante envolvendo servidores inativos do Tribunal.
5.	Os embargos de declaração preenchem os requisitos de admissibilidade que regem a espécie, podendo ser conhecidos.
6.	No mérito, entretanto, não há o que reparar ou suprir no aresto atacado.
7.	De plano, saliento que, conforme amiúde proclamado pelo Superior Tribunal de Justiça (STJ) , 
"o julgador não está obrigado a rebater, um a um, todos os argumentos invocados pelas partes quando, por outros meios que lhe sirvam de convicção, tenha encontrado motivação satisfatória para dirimir o litígio. As proposições poderão ou não ser explicitamente dissecadas pelo magistrado, que só estará obrigado a examinar a contenda nos limites da demanda, fundamentando o seu proceder de acordo com o seu livre convencimento, baseado nos aspectos pertinentes à hipótese sub judice e com a legislação que entender aplicável ao caso concreto" (AgInt no AREsp 1457618, Segunda Turma, rel. Min. Francisco Falcão, DJe 18/11/2020; entre muitos outros) .8.	Nada obstante, a omissão ou obscuridade ventilada não existe. Na realidade, para além da exaustiva demonstração de que o Acórdão 1599/2019-TCU-Plenário "não configura, propriamente, mudança de entendimento [em relação ao Acórdão 2076/2005-TCU-Plenário]", tanto a instrução da Secretaria de Recursos (acolhida como fundamento da deliberação) como o voto condutor do Acórdão 10824/2020-TCU-Primeira Câmara, ora embargado, trataram minudentemente do pedido de modulação formulado pelo interessado. Confiram-se, a título meramente ilustrativo, os seguintes excertos:
Instrução da Serur
"9.5.	A modulação adotada no Acórdão 2988/2018-TCU-Plenário ocorreu, tão somente, para os atos já registrados por esta Corte de Contas, conforme se depreende do seu subitem 9.3:
'9.3. determinar à Secretaria-Geral de Administração que transforme em vantagem pessoal, passível de absorção pelos reajustes específicos concedidos às carreiras a que pertencem os servidores deste Tribunal, a retribuição parcial da função comissionada ('opção') paga a inativos e pensionistas cujos proventos são calculados com base na remuneração do servidor ativo e cujos atos concessórios já tenham sido objeto de registro.'
9.6.	Ora, no caso em reexame, o ato administrativo é precário, vez que não houve o respectivo registro em razão da constatação de ilegalidade, o que afasta, por si só, a presunção de legitimidade do ato administrativo que concedeu o benefício ao recorrente.
9.7.	Demais, disso, não se examina norma de conteúdo indeterminado, conforme previsto no art. 1º da Lei 13.655/2018, que promoveu alteração na Lei de Introdução ao Direito Brasileiro (art. 23 da LINDB - Decreto-lei 4.657/1942) .
9.8.	Em virtude dessas considerações, é de se rejeitar os argumentos apresentados pelo recorrente."
Voto
"21.	Quanto à referência ao art. 23 da LINDB, observo que o dispositivo alude, expressamente, a 'interpretação ou orientação nova sobre norma de conteúdo indeterminado', o que, naturalmente, não é o caso da precisa e inequívoca regra constitucional que impõe limitação ao valor do benefício previdenciário dos servidores.
22.	A modulação fixada no Acórdão 2988/2018-TCU-Plenário, por outro lado, alcançou unicamente os servidores do Tribunal cujos títulos de inatividade já haviam sido registrados, hipótese, repito, não aplicável ao recorrente, aposentado que foi no início de 2016."
9.	Com relação à referência ao Decreto-Lei 200/1967, mais especificamente ao seu art. 103, colho o ensejo para esclarecer que o dispositivo alude a vantagens pecuniárias licitamente percebidas pelo servidor mas não contempladas na estrutura remuneratória de seu cargo efetivo - a época da edição da norma, lembro, era de reforma administrativa -, hipótese em que, dada a irredutibilidade salarial, a diferença será destacada e absorvida por reajustes futuros. Não se trata, pois, em absoluto, de autorização para convalidação generalizada de pagamentos irregulares, como se verifica no caso da "opção" percebida pelo interessado.
10.	Rejeito, assim, os embargos de declaração.
	Diante do exposto, VOTO no sentido de que o Tribunal adote a deliberação que ora submeto a este Colegiado.
TCU, Sala das Sessões Ministro Luciano Brandão Alves de Souza, em 1 de dezembro de 2020.
BENJAMIN ZYMLER 
Relator